【裁判字號】    99,消債抗,55
【裁判日期】    990428
【裁判案由】    更生事件
【裁判全文】
臺灣板橋地方法院民事裁定            99年度消債抗字第55號
抗  告  人  甲○○
代  理  人  吳忠德律師
上列抗告人因消費者債務清理條例聲請更生事件，對於中華民國
99年3月31日本院98年度消債更字第760號裁定提起抗告，本院裁
定如下：
    主    文
抗告駁回。
抗告程序費用新臺幣壹仟元由抗告人負擔。
    理    由
一、本件抗告意旨略以：
    抗告人有不能清償債務之情事，負欠銀行信用卡等債務共計
    新臺幣（下同）2,964,835元，於民國95年3月28日曾向最大
    債權金融機構日盛國際商業銀行股份有限公司（下稱日盛銀
    行）請求共同協商債務清償方案，自95年5月起分120期零利
    率，於每月10日清償24,263元予各債權銀行，債權金額比例
    清償各項債務，至全部清償為止；嗣因台灣企銀加入債務協
    商機制，每期應繳金額改為26,542元，迄至96年7月因抗告
    人健康狀況不佳，無法繼續擔任洗腎病人之特別護士，因無
    力繳納每月26,542元之協商金額而毀諾。是抗告人有不可歸
    責於己之事由，致履行協商顯有重大困難，爰向原審聲請裁
    定更生，詎原審裁定以：「抗告人自97年12月1日起在台北
    市私立愛愛院任職護理人員，平均月入35,481元，則抗告人
    之收入扣掉協商款26,542元後，仍有8,939元可資運用。抗
    告人於95年1月4日申請債務協商陳明其每月收入為35,000
    元，其於98年9月間毀諾時之每月平均薪資為35,48 1元，則
    抗告人於毀諾時之收入並未減少，尚難認抗告人於協商後發
    生新的不可歸責於己致履行有重大困難之情事存在。抗告人
    雖又稱「健康狀況不佳，無法繼續擔任洗腎病人之特別護士
    」，惟抗告人於覓得新工作後，仍可維持每月35,4 81元之
    收入，與協商當時之收入相差無幾，故健康狀況不佳並未造
    成履約有何重大困難，此外，抗告人未舉證其於協商成立後
    ，有何新發生不可歸責於己之事由致履行協商顯有重大困難
    之事實。是本件聲請違背消費者債務清理條例第151條第5項
    及第6項之規定，自應駁回其更生之聲請」....，然該裁定
    理由有諸多矛盾之處，抗告人就此提出抗告聲明廢棄原裁定
    ，其理由如下：
  (一)抗告人是在96年9月毀諾，此有抗告人名下安泰銀行存摺為
    證，96年抗告人當時有按月繳款3萬元至2萬6千元予安泰銀
    行還債，直到9月間抗告人被雇主吳定標辭退特別護士工作
    ，抗告人才因此收入減少而無法繼續付款。
  (二)抗告人直到97年12月間才開始在愛愛院服務，每月收入約
    33,000元，扣除每月協商款26,542元後僅剩6,458元，實不
    足支應抗告人每月生活費，甚至遠低於內政部所定每人每月
    最低生活費，故如依照原協商金額還款，抗告人實無力繼續
    生活下去。而債權銀行除渣打銀行、日盛銀行、荷蘭銀行之
    外，現在都要求抗告人必須一次付清全部債款，抗告人不得
    已方請求更生。
二、按債務人對於金融機構因消費借貸、自用住宅借款、信用卡
    或現金卡契約而負債務，在聲請更生或清算前，應提出債權
    人清冊，以書面向最大債權金融機構請求協商債務清償方案
    並表明共同協商之意旨，消費者債務清理條例第151條第1項
    定有明文。次按債務人與金融機構協商成立者，不得聲請更
    生或清算，但因不可歸責於己之事由，致履行顯有重大困難
    者，不在此限；消費者債務清理條例施行前，債務人依金融
    主管機關協調成立之中華民國銀行公會會員辦理消費金融案
    件無擔保債務協商機制與金融機構成立之協商，準用前項之
    規定，消費者債務清理條例第151條第5項、第6項亦分別有
    明文可參。
三、次按前開法律規定之「但因不可歸責於己之事由，致履行顯
    有重大困難者，不在此限」，其立法意旨係基於債務清償方
    案成立後，應由債務人誠實遵守信用履行協商還款條件，惟
    於例外情形下發生情事變更，在清償期間收入或收益不如預
    期，致該方案履行困難甚或履行不能，因不可歸責於己之事
    由，始能聲請更生或清算。此規範意旨在避免債務人任意毀
    諾已成立之協商，濫用更生或清算之裁判上債務清理程序。
    蓋以債務清償方案係經當事人行使程序選擇權所為之債務清
    理契約，債務人應受該成立之協議所拘束。債務人既已與金
    融機構協商成立，如認該協商方案履行有其他不適當情形，
    自仍應再循協商途徑謀求解決。又所謂不可歸責於己之事由
    ，係指出於非己身所能控制之自然力或其他人為事由，具有
    猝然性而不能預知，非人力所能參與或所能阻止，而陷於不
    能履行承諾償還自己之債務者而言，例如：
  1.債務人於履行清償期間遭逢重大意外災害，如車禍、火災、
    或罹患重大不治之惡疾而喪失工作能力。
  2.債務人負擔家計生活之職業工作，突然非自願性失業，而可
    預見的、持續性的無法就業謀生。
  3.因遭逢不可抗力之天然災害，如地震、颱風、水災而因其損
    害甚鉅致無力清償等情事。
四、本件抗告人於消費者債務清理條例施行前，曾依照中華民國
    銀行公會會員辦理消費金融案件無擔保債務協商機制，與最
    大債權金融機構日盛銀行成立共同協商債務清償方案，自95
    年5月起分120期零利率，於每月10日清償24,263元予各債權
    銀行，債權金額比例清償各項債務，至全部清償為止；嗣因
    台灣企銀加入債務協商機制每期應繳金額改為26,542元，迄
    至96年7月毀諾為止，共計清償協商款17期金額合計453,126
    元（見原審卷第31頁日盛銀行99年2月1日民事陳報狀），故
    本案關鍵在於抗告人前開毀諾，必須具備不可歸責於己之事
    由，致履行顯有重大困難之法定要件，其更生聲請方為適法
    。經查：
  (一)原審依據抗告人於原審提出之財產及收入狀況說明書、聲請
    人之債權人清冊、台北市私立愛愛院在職證明、薪津資料、
    個別協商一致性方案協議書、財政部臺北市國稅局96年度及
    97年度綜合所得稅各類所得資料清單、財政部臺北市國稅局
    財產歸屬資料清單、戶籍謄本、財團法人金融聯合徵信中心
    、轉帳記錄、離職證明、林佳蒂之土地暨建物謄本，以及各
    類開銷收據等影本等資料，認定：「抗告人自97年12月1日
    起在台北市私立愛愛院任職護理人員，平均月入35,481元（
    見原審卷第12頁、第13頁），則抗告人之收入扣掉協商款26
    ,542元後仍有8,939元可資運用。抗告人於95年1月4日申請
    債務協商陳明其每月收入為35,000元（見原審卷第39頁收入
    證明切結書），其於98年9月間之每月平均薪資為35,481 元
    （見原審卷第13頁），則抗告人於毀諾後之收入並未減少，
    尚難認抗告人於協商後發生新的不可歸責於己致履行有重大
    困難之情事存在」；上開認事用法之判斷，與前開三所述法
    律所定之更生要件並無違誤。至於抗告人抗告理由謂其係在
    96年9月因遭雇主吳定標辭退特別護士工作，因此收入減少
    無法繼續付協商款而毀諾等縱屬實情；然查依消費者債務清
    理條例第3條規定，債務人不能清償債務或有不能清償之虞
    者，得依本條例所定更生或清算程序，清理其債務。該條例
    所謂之「不能清償債務或有不能清償之虞者」，係指債務人
    欠缺清償能力，對於已屆清償期，且已受請求之債務之全部
    或主要部分，客觀上可預見其為一般且繼續的不能清償之財
    產狀態之謂。又清償能力係由財產、信用、勞力三者構成，
    雖無足夠之有形財產（動產、不動產），如有良好之信用、
    優良之技術或持續不斷勞力等無形資產者，即屬有清償債務
    之可能，故抗告人縱於96年9月遭雇主解雇而暫時喪失特別
    看護工作，惟抗告人所具有之無形資產即依據抗告人於95年
    1月4日申請債務協商時自陳每月薪資約35,000元（見原審卷
    第39頁收入證明切結書）之工作能力並未喪失，而以抗告人
    當時年齡52歲計算至法定退休年齡65歲為止（勞動基準法第
    65條參照）其尚有13年之工作能力，從而抗告人抗告所述事
    由，並無造成抗告人可預見的、持續性的無法就業謀生。此
    外，再參酌抗告人於毀諾後又自97年12月1日起任職財團法
    人台北市私立愛愛院護理人員，於98年6月至11月間平均每
    月薪資所得為35,481元（見原審卷第12頁、第13頁），是以
    抗告人原先協商承諾分120期零利率即以10年期間按月償還
    26,542元之清償能力，至清償至96年7月毀諾為止共計清償
    協商款17期金額合計453,126元（見原審卷第31頁日盛銀行
    99年2月1日民事陳報狀），該時之清償能力迄至98年9月止
    均未改變，並無任何永久性、持續性收入顯然減少或喪失工
    作能力之不可歸責致不能履行事由存在，自與消費者債務清
    理條例第151條第5項、第6項所定更生法定要件不符。
  (二)抗告人另以96年9月毀諾後直到97年12月間才開始在愛愛院
    服務，每月收入約33,000元，扣除每月協商款26,542元後僅
    剩6,458元，實不足支應抗告人每月生活費云云。惟依據抗
    告人於原審提出之薪資所得資料，抗告人於98年6月至11 月
    間任職財團法人台北市私立愛愛院護理人員平均每月薪資所
    得為35,481元已如前述，則扣除協商款26,542元後每月尚有
    餘款8,939元，此每月生活費雖未達行政院主計處公佈之98
    年度臺灣省每人每月最低生活費用為10,792元，然抗告人既
    已負債大於現有之有形資產，自本應較一般人更節約支出撙
    節開銷，蓋消費者債務清理條例所定債務清理程序之立法精
    神，並非維持債務人過去慣常之寬裕生活，而係重新檢視消
    費行為樽節支出，故抗告人之生活消費程度自應受有限制，
    每月生活開支，自不能與一般人等量齊觀。例如：不得乘坐
    計程車，不得出入三星級以上之飯店、餐廳等，除有絕對必
    要性支出之外，自當縮衣節食，刻苦生活、優先誠實履行清
    償債務之責。此外，直系血親卑親屬對於尊親屬有扶養之義
    務，且直系血親尊親屬尊親屬受扶養者，並不以其本人無謀
    生能力為限，僅須以本人有不能維持生活之情形即有受扶養
    之權利，民法第1116條、第1117條分別定有明文。本件抗告
    人自陳現居住之台北縣蘆洲市○○街18巷6號三樓房屋為女
    兒林佳蒂所有（見原審卷第56頁），則抗告人於原審提出該
    房屋之水電費支出收據（見原審卷第73頁至第75頁），自不
    足為其日常生活之支出證明。又依抗告人於原審提出本人使
    用行動電話繳費證明所示，抗告人自98年6月至11月合計5
    個月電話費合計6,445元（見原審卷第76頁），則抗告人平
    均每月仍支出行動電話費1,289元，此項花費顯已逾越一般
    人每月個人經常性之必要支出，抗告人現在仍維持過去慣常
    之寬裕生活，而未重新檢視消費行為樽節支出，以誠實清償
    債務為先，自與前開立法本旨有違。綜上，抗告人居住於女
    兒住處每月並無額外租金支出，則原審依據其平均薪資扣除
    協商款後之8,939元計算抗告人生活支出，自無違誤。
五、綜上所述，抗告人與最大債權銀行於協商成立時已盱衡自己
    之經濟狀況仍願簽署協議書，自應依協議條款履行；參以抗
    人於95年5月間與債權銀行成立清償協議後，猶正常履約17
    期債務，直至96年7月間始行毀諾，且毀諾後之工作能力及
    清償資力並無任何改變，足徵見其於協商後並無何明顯履行
    困難之情事，且抗告人人並無於履行清償期間遭逢重大意外
    災害，或罹患重大不治之惡疾而喪失工作能力，亦無負擔家
    計生活之職業工作，突然非自願性失業，而可預見的、持續
    性的無法就業謀生等不可歸責於己之事由，故抗告人抗告理
    由所述均非出於非己身所能控制之自然力或其他人為事由，
    具有猝然性而不能預知之情形，是以抗告人於原審之更生聲
    請，不具備不可歸責於己之事由致履行協商條件顯有重大困
    難之法定要件。從而，原審法院裁定駁回抗告人更生之聲請
    ，自屬有據。抗告意旨指摘原裁定不當，求予廢棄另為裁定
    ，並無理由，自應駁回。
六、據上論結，本件抗告為無理由，依消費者債務清理條例第15
    條，民事訴訟法第495 條之1 第1 項、第449 條第1項 、第
    95條、第78條，裁定如主文。
中    華    民    國    99    年    4    月    28    日
                  民事第一庭審判長    法  官  李世貴
                                      法  官  許瑞東
                                      法  官  黎文德
以上正本證明與原本相符
本裁定不得抗告
中    華    民    國    99    年    4    月    28    日
                                      書記官  趙彬

司法院資訊處製作；財團法人民間司法改革基金會備份。
